臺灣高等法院臺南分院刑事判決
                                   109年度上訴字第1270號
上  訴  人  臺灣雲林地方檢察署檢察官
被      告  甲○○


                    （現另案在法務部○○○○○○○○○執行）
上列上訴人因被告違反毒品危害防制條例案件，不服臺灣雲林地
方法院109年度訴字第680號中華民國109年9月16日第一審判決（
起訴案號：臺灣雲林地方檢察署109年度毒偵字第612號），提起
上訴，本院判決如下：
    主  文
上訴駁回。
　　理  由
一、公訴意旨略以：被告甲○○基於施用第一級毒品海洛因之犯意
    ，於民國109 年4 月19日下午3 時許，在雲林縣○○鄉○○村00
    鄰○○000 號住處，以針筒注射方式，施用海洛因1次。嗣為
    警徵得其同意，於109 年4 月20日下午5 時40分許，採其尿
    液送驗，結果呈嗎啡、可待因陽性反應。因認被告涉犯毒品
    危害防制條例第10條第1 項之施用第一級毒品罪嫌等語。
二、按起訴之程式違背規定者，應諭知不受理之判決，並得不經
    言詞辯論為之，刑事訴訟法第303條第1款、第307條分別定
    有明文。次按施用第一、二級毒品為犯罪行為，毒品危害防
    制條例第10條設有處罰規定。故施用第一、二級毒品者，本
    應科以刑罰。惟基於刑事政策，對合於一定條件之施用者，
    則依同條例第20條之規定，施以觀察、勒戒及強制戒治之保
    安處分。又109年1月15日修正公布、同年7月15日施行之毒
    品危害防制條例第20條第3項規定，犯第10條之罪於觀察、
    勒戒或強制戒治執行完畢釋放後，3年後始再犯者，不論其
    行為係在新法施行生效前或施行生效後所為（同條例第35條
    之1第1、2款參照），均應適用同條第1、2項（即應先觀察
    、勒戒或強制戒治）之規定，其修法理由謂：施用毒品者具
    「病患性犯人」之特質，並參諸世界各國之醫療經驗及醫學
    界之共識，咸認施用毒品成癮者，其心癮甚難戒除，如觀察
    勒戒或強制戒治執行完畢釋放後，3年後始再有施用第一級
    、第二級毒品之行為者，足見其有戒除毒癮之可能，宜再採
    以觀察、勒戒方式戒除其身癮及以強制戒治方式戒除其心癮
    之措施，為能放寬觀察、勒戒或強制戒治制度之適用時機，
    以協助施用者戒除毒癮，爰修正第3項。同條例第23條第2項
    亦配合修正為「觀察、勒戒或強制戒治執行完畢釋放後，3
    年內再犯第10條之罪者，檢察官或少年法院（地方法院少年
    法庭）應依法追訴或裁定交付審理。」可知本次修法對於施
    用毒品者施以觀察勒戒、強制戒治，或依法追訴（或裁定交
    付審理）之適用範圍，係確立初犯為具「病患性犯人」之特
    質應先經一完整之醫療處置，3年內再犯者應依法追訴（或
    裁定交付審理），3年後再犯則裁定觀察勒戒，殆無疑義。
    但對於3犯以上距最近1次觀察勒戒或強制戒治執行完畢釋放
    後，逾3年者，究應適用同條例第20條第3項或第23條第2項
    處理，本次修法未明確規定，惟基於罪刑法定之明確性原則
    、法文之文義解釋，參諸觀察勒戒等治療處置，乃結合醫師
    、觀護人、社工心理諮商等不同領域之專業人員參與之保安
    處分措施，目的除在戒除施用毒品者身癮、心癮之措施外，
    並企圖重新塑造生活紀律，改變其病態行為，與刑罰之執行
    並不相同，無法以刑罰補充或替代上開醫療處置之特性。從
    而，3犯以上如距最近1次觀察、勒戒或強制戒治執行完畢釋
    放後，已逾3年者，其間縱經判刑、執行，究與觀察勒戒或
    強制戒治已經完整之治療療程不同，無法補充或替代上開之
    醫療處置，均應再予觀察勒戒之機會，方為適法（最高法院
    109年度台上字第3098、3240號、第4105號等判決意旨、最
    高法院109 年8 月11日刑事庭會議決議意旨參照）。再按基
    於憲法應保障人民之生存權，及根據每個國民生存照顧需要
    提供基本給付之理念，為協助施用毒品者戒除毒癮復歸社會
    ，對於經監獄監禁處遇後仍再犯之施用毒品者，更應恢復以
    機構內、外之治療協助其戒除毒癮。此即本次修正毒品條例
    第20條第3項關於施用毒品者所謂「3年後再犯」係何所指之
    立法真諦。除檢察官優先適用第24條命附條件緩起訴處分處
    遇（不論幾犯，亦無年限）外，對於施用毒品初犯者，即應
    適用第20條第1項、第2項為機構內之觀察、勒戒或強制戒治
    ；若於上開機構內處遇執行完畢釋放後，於「3年內再犯」
    者，依第23條第2項規定，應依法追訴；倘於「3年後再犯」
    自應再回歸到傳統醫療體系機構內重為觀察、勒戒或強制戒
    治之治療。是對於戒除毒癮不易者，唯有以機構內、外處遇
    及刑事制裁等方式交替運用，以期能控制或改善其至完全戒
    除毒癮。現行毒品條例既認施用毒品者具有「病患性犯人」
    特質，強調「治療勝於處罰」、「醫療先於司法」，對於毒
    品條例第20條第3項及第23條第2項所謂「3年後（內）再犯
    」，應跳脫以往窠臼，以「3年」為期，建立「定期治療」
    之模式。其規定中所謂「3年後再犯」，只要本次再犯（不
    論修正施行前、後）距最近1次觀察、勒戒或強制戒治執行
    完畢釋放，已逾3年者，即該當之，不因其間有無犯第10條
    之罪經起訴、判刑或執行而受影響（最高法院刑事大法庭10
    9年11月18日宣示之109年度台上大字第3826號裁定意旨可資
    參照）。
三、經查：
　㈠被告甲○○前於96年間因施用毒品案件，經原審法院96年度毒
    聲字第256號裁定送觀察、勒戒後，認無繼續施用毒品傾向
    ，於97年5 月2 日釋放出所，並由臺灣雲林地方法院檢察署
    （更名為臺灣雲林地方檢察署）檢察官以97年度毒偵緝字第
    20號、97年度毒偵字第618 號案件為不起訴處分確定，有臺
    灣高等法院被告前案紀錄表在卷可佐。
　㈡本件被告於上揭時、地施用第一級毒品之事實，業據其於警
    詢、偵查時均坦承不諱，且被告於109 年4 月20日下午5 時
    40分許，為警採集之尿液，經送驗結果，確呈嗎啡及可待因
    陽性反應，此有詮昕科技股份有限公司109 年5 月5 日檢體
    編號Z000000000000 號之濫用藥物尿液檢驗報告、雲林縣警
    察局臺西分局委託檢驗尿液代號與真實姓名對照認證單各1 
    份附卷可稽（警卷第7 、15頁）。被告前揭任意性自白既有
    上開證據足資補強，應堪信為真實，故被告施用第一級毒品
    之犯行，堪以認定。
　㈢準此，本案被告於「109年4月19日」再犯本案施用毒品犯行
    ，雖屬三犯以上，雖其於97年間觀察、勒戒後，多次再犯施
    用毒品案件，有卷附臺灣高等法院被告前案紀錄表可參，惟
    本案與其最近1次因施用毒品而經觀察、勒戒執行完畢相距
    已逾3年，依前述規定及說明，本案即應再予觀察、勒戒或
    強制戒治，且被告所涉本案迄至毒品危害防制條例109年7月
    15日修正施行後之109年9月3日始繫屬原審，有臺灣雲林地
    方檢察署109 年9 月2日雲檢原表109 毒偵612字第10990240
    28號函上所蓋原審收案戳章可憑（原審卷第19頁），依毒品
    危害防制條例第35條之1第1款規定，應由檢察官依修正後規
    定處理，故本案繫屬時（109年9月3日）即欠缺起訴之訴追
    條件，是檢察官提起公訴，核屬起訴違背法定程式，應依刑
    事訴訟法第303條第1款規定，判決公訴不受理。
四、原審同此認定，以被告確有施用第一級毒品之犯行，惟與其
    最近1次因施用毒品而經觀察、勒戒執行完畢相距已逾3年，
    而諭知公訴不受理，核無不合。檢察官上訴意旨略以：「㈠
    修正後毒品危害防制條例第20條第3項，其修法意旨僅係將
    為觀察、勒戒或強制戒治執行完畢後釋放後，得再聲請觀察
    、勒戒或強制戒治之期間，由「5年後」改為「3年後」，該
    條修法之立法理由並載明：「本條例認施用毒品者具『病患
    性犯人』之特質，並參諸世界各國之醫療經驗及醫學界之共
    識，咸認施用毒品成癮者，其心癮甚難戒除，如觀察、勒戒
    或強制戒治執行完畢釋放後，三年後始再有施用第一級、第
    二級毒品之行為者，足見其有戒除毒癮之可能，宜再採以觀
    察、勒戒方式戒除其身癮及以強制戒治方式戒除其心癮之措
    施，為能放寬觀察、勒戒或強制戒治制度之適用時機，以協
    助施用者戒除毒癮，爰修正第三項，並刪除末句中「本條」
    二字。」足見立法理由已明確敘明該條適用之對象，限於3
    年後「始再」有施用第一、二級毒品行為者。據此，並參酌
    過去實務見解之意旨(即最高法院95年度第7次及97年度第5
    次刑事庭會議決議)，應認被告第三次犯雖距第一次犯之觀
    察、勒戒或強制戒治執行完畢釋放後已逾3年，然因釋放後3
    年內已有二犯，顯不符「3年後『始再』有施用第一、二級毒
    品」之情形，即無再行觀察、勒戒或強制戒治之適用，而應
    提起公訴(或聲請簡易判決處刑)或給予緩起訴處分。㈡本件
    被告甲○○前因施用毒品案件，經觀察、勒戒後，認無繼續施
    用毒品之傾向，於97年5月2日釋放，並由本署檢察官以97年
    度毒偵緝字第20號、97年度毒偵字第618號為不起訴處分確
    定。又於98年間因施用毒品案件，經臺灣雲林地方法院以98
    年度訴字第498號判決判處有期徒刑6月確定。復因施用毒品
    案件，經同法以108年度訴字第18號判決判處有期徒刑8月確
    定，於108年12月10日執行完畢。此有被告之刑案資料查註紀
    錄表、施用毒品案件紀錄表及矯正簡表附卷可稽。據上可知
    ，被告前於上開觀察勒戒執行完畢釋放後(即第一次犯)，3年
    內又再犯施用毒品案件(即第二次犯)，揆諸前揭說明，被告其
    後再犯本案(即第三次犯)施用第一級毒品之罪，已非屬「3
    年後『始再』有施用第一級、第二級毒品」之應行觀察、勒戒
    之範疇，而應依法訴追，故本件檢察官起訴，即無不合，原
    審判決認本件起訴程序違背規定而為逕為諭知不受理判決，適
    用法律容有疑義」為由，指摘原判決不當。然查：原審已詳
    敘明於被告本件施用第一級毒品係在距最近1次觀察勒戒執
    行完畢釋放已逾3年，即不得另提起刑事追訴，檢察官應依
    新法向法院聲請裁定將被告送觀察、勒戒，是檢察官就此部
    分提起公訴，核屬起訴違背法定程式，應判決公訴不受理，
    法院無庸依職權裁定觀察、勒戒。至檢察官自得依職權決定
    聲請觀察、勒戒或戒癮治療，不因案件繫屬在本次毒品危害
    防制條例修法施行前後而異。故檢察官之上訴，為無理由，
    應予駁回，並不經言詞辯論為之。
據上論斷，應依刑事訴訟法第368條、第372條，判決如主文。
本案經檢察官黃瑞盛提起公訴，檢察官王聖豪提起上訴。
中　　華　　民　　國　 109　　年　　11　　月　　27　　日
                  刑事第二庭    審判長法　官  陳顯榮
　　　　　　　　　　　　　　　　　　　法　官  陳弘能
　　　　　　　　　　　　　　　　　　　法　官  黃裕堯
以上正本證明與原本無異。
如不服本判決應於收受送達後20日內向本院提出上訴書狀，其未
敘述上訴理由者，並得於提起上訴後20日內向本院補提理由書（
均須按他造當事人之人數附繕本）「切勿逕送上級法院」。
　　　　　　　　　　　　　　　　　　　書記官  蔡孟芬　　
中　　華　　民　　國　　109 　年　　11　　月　　27　　日